【裁判字號】    95,消上易,1
【裁判日期】    950613
【裁判案由】    損害賠償等
【裁判全文】
臺灣高等法院民事判決                 95年度消上易字第1號
上  訴  人  戊○○
被 上 訴人  庚○○
            財團法人車輛研究測試中心
                        6號
上  一  人
法定代理人  甲  ○
被 上 訴人  辛○○
            壬○○
上四人共同
訴訟代理人  郭美絹律師
複 代 理人  乙○○
被 上 訴人  裕隆汽車製造股份有限公司
法定代理人  丙○○
被 上 訴人  裕隆日產汽車股份有限公司
法定代理人  子○○
共      同
訴訟代理人  余淑杏律師
複代理人    陳秀雯律師
共      同
訴訟代理人  王麗萍律師
            羅詩萍律師
            丁○○
當事人間請求損害賠償等事件，上訴人對於中華民國94年12月12
日臺灣臺北地方法院94年度消字第7號第一審判決提起上訴，
本院於95年5月30日言詞辯論終結，判決如下：
    主  文
上訴駁回。
第二審訴訟費用由上訴人負擔。
    事實及理由
一、本件上訴人主張：伊於民國83年1月間，因購買被上訴人裕
    隆汽車股份有限公司（下稱裕隆公司）所生產之「霹靂馬」
    型車輛，因該車輛有瑕疵，遂於86年6月向行政消費者保護
    委員會（下稱消保會）申訴，經消保會移送交通部處理。嗣
    交通部委託被上訴人財團法人車輛研究測試中心（下稱車試
    中心）依消費者保護法（下稱消保法）第33條調查該車型有
    否損害消費者生命、身體、健康或財產之虞。復經車試中心
    先後於87年11月20日、88年2月9日召開兩次調查會，惟上揭
    2次會議主席均為裕隆公司人員，且均未告知與會人員應就
    消保法為調查，致作成我國交通安全法規未規範，車輛零件
    組件損壞率偏高車廠應召回處理車廠未違法之結論，並僅依
    據伊與裕隆公司所提資料進行討論，未進行實質調查和測試
    。又被上訴人裕隆公司於會議提出有其他相似之申訴資料，
    惟被上訴人車試中心卻於會議中採取伊與裕隆公司分開說明
    方式進行，且不將資料給伊，竟以工研院經理詢問裕隆公司
    有否接到申訴案件，裕隆公司回答沒有，而以未發現其他申
    訴類似案件，無法證明為設計瑕疵案件，建議現階已不需進
    一步調查，亦未就第1次會議結論裕隆公司應提出火燒車部
    分之線路和繼電器部分審查討論。車試中心之會議違反程序
    正義，其所為之決議無效。嗣伊以車試中心不當之行政行為
    向交通部陳情、訴願乃至提起行政訴訟，依公路法及消保法
    ，主管機關本有依職權調查之責，然交通部或一再強調本案
    之消費爭議調解部分，或以該車試中心會議決議為全體專家
    學者之決議，並非就伊個案之審查，且以裕隆公司陳稱再無
    類似申訴案件，認定會議無瑕疵之問題，或於訴願訴訟程序
    中以伊無消保法之請求權，伊之當事人不適格而未經開庭審
    理，即予駁回，根本未對會議瑕疵，違反行政程序法第1條
    至第10條之公正、公平、平等、比例原則，未就程序正義部
    分提出答覆。且伊依被上訴人庚○○即前路政司監理科科長
    指示所提煞車油管因前輪轉向、震動而致煞車油管因扭曲過
    度破裂而造成煞車失靈等事證，惟被上訴人庚○○卻以繁忙
    為由，置之不理。又交通部承辦人員前以本案業經民事判決
    而不得再請求調解，又更以需先函請台北縣政府消費者保護
    中心進行調解後，始能進行通案之處理，嗣經監察院調查，
    監察院調查意見「即稱交通部推諉不辦，對本案在認知確有
    欠妥，承辦成員不無疏失，延宕時效，導致政府形象受損，
    有關承辦人員不無疏失」等語。是本案之職務主管即前路政
    司監理科科長庚○○就其依公法上所應作為之義務而不作為
    ，顯有民法第186條故意違背對於第三人應執行職務之侵權
    行為。末查，被上訴人裕隆公司商品製造人於93年區分為裕
    隆公司、被上訴人裕隆日產汽車股份有限公司（下稱裕隆日
    產公司）二家，渠等分別為造意人，幫助加害人，自應負共
    同侵權責任。又伊於原審所提附件第一冊，係證明交通部有
    應執行之職務；第二冊係會議瑕疵之說明；第三冊係會議結
    束後，對交通部違反行政程序法之陳情；第四冊係會議結束
    後，車試中心對會議瑕疵之答覆；第五冊係關於監察院提到
    函請行政院關於裕隆汽車霹靂馬設計不當，行政院函覆依照
    交通部函報，交通部自己也承認；第六冊係伊與交通部所有
    之訴願、行政訴訟及民刑訴訟之資料。伊請求本件係通案，
    非針對伊所有之車輛，而係針對裕隆霹靂馬車輛，沒有時效
    之問題，抽象之權利也有侵權行為之情形。伊與裕隆公司依
    協議書所賠償之9萬元，係修車費用，係屬消費爭議之個案
    。本件請求15萬元，係請求伊被保護之權利，因裕隆公司霹
    靂馬車輛之設計有不當之通案損害等情，爰依憲法第24條、
    民法第186條、第185條、第191條、消保法第33條及93年11
    月10日交路發字第093B000079號訂定「汽車安全性調查召回
    改正及監督管理辦法第2條之規定，求為命：(一)被上訴人交
    通部路政司監理科科長陳彥柏應給付新台幣（下同）5萬元
    。(二)被上訴人車試中心、車試中心前任總經理辛○○、現任
    總經理壬○○應給付5萬元（原判決於上訴人之聲明漏列被
    上訴人車試中心）。(三)被上訴人裕隆公司，裕隆日產公司應
    給付5萬元之判決（原審為上訴人敗訴之判決，上訴人聲明
    不服提起上訴）。並上訴聲明：(一)原判決廢棄。(二)被上訴人
    前交通部路政司監理科科長庚○○應給付上訴人5萬元。(三)
    被上訴人車試中心、前總經理辛○○、現總經理壬○○應連
    帶給付上訴人5萬元。(四)被上訴人裕隆公司、裕隆日產公司
    應連帶給付上訴人5萬元（見本院卷第159、160頁之筆錄。
    關於追加林陵三、己○○、癸○○部分，另以裁定駁回。上
    訴聲明第三項、第四項追加應「連帶」部分，上訴人請求之
    基礎事實同一，依民事訴訟法第446條第1項、第255條第1項
    第2款規定，此部分追加之請求，程序自屬合法）。
二、被上訴人裕隆公司、裕隆日產公司則以：
    (一)本件上訴人所稱霹靂馬款車輛設計有瑕疵對其構成侵權行
      為係發生於83年1、2月間之事，兩造業於84年2月間達成
      協議，上訴人並已對被上訴人裕隆公司提起民事訴訟，並
      經原審以85年度訴字第1373號、本院85年度上易字第67號
      判決，以上訴人之訴無理由判決駁回確定在案。上訴人基
      於同一原因事實再行提起本件訴訟，顯有違一事不再理之
      原則。
    (二)縱認上訴人之訴合法，惟本件上訴人自83年1、2月時起，
      即已知有損害及賠償義務人，卻遲至94年7月19日始對被
      上訴人裕隆公司、裕隆日產公司提起本件訴訟，依民法第
      197條第1項之規定，上訴人之請求權已罹於時效而消滅。
    (三)又被上訴人裕隆公司於92年10月22日除保留車輛製造業務
      外，將其研發研究暨發展業務、成車及零件之行銷及販售
      及售後服務等有關之營業分割後，設立裕隆日產公司。上
      訴人所主張其購買系爭車輛之時間或車測中心受交通部委
      託所召開之二次公聽會及審查會之時間，裕隆日產公司均
      尚未成立，是裕隆日產公司要無任何上訴人所指摘之侵權
      事實，則上訴人起訴主張被上訴人裕隆日產公司應對其所
      購買之系爭車輛負民法第191條之1之商品製造人之責任，
      顯於法有違。
    (四)再者，上訴人於94年8月3日之書狀記載「本件訴訟非為原
      告（指上訴人）對裕隆公司生產霹靂馬車型消費爭議案件
      。而為經行政院消費者保護委員會於87年7月30號召開『
      如何處理民眾申訴汽車設計不當案件』會議，確定『裕隆
      汽車霹靂馬車型設計不當案件』為事關全國消費者行車安
      全問題，非某一縣市之單獨問題，屬全國性通案性質，由
      交通部依消保法第33條至38條全權處理」、「本案為求交
      通部委託車試中心調查所召開兩次會議不合法」。再參照
      上訴人「起訴狀」所稱：「綜結本案，車輛測試中心違反
      程序正義」，據此「請求庭上綜合原告（指上訴人）所提
      全部書狀，依經驗法理事實原則加以審理，要求交通部應
      對本案進行審理」觀之，可知上訴人係以對被上訴人車試
      中心之調查過程有意見，要求交通部重新審理本案而提起
      本件訴訟。是縱上訴人所提交通部處理不當或車測中心調
      查違反程序正義之主張事實屬實，亦應以車試中心或交通
      部為當事人，本件上訴人以被上訴人裕隆公司、裕隆日產
      公司提起本件訴訟，為當事人不適格，應認其訴訟在法律
      上顯無理由等語，資為抗辯。並答辯聲明：上訴駁回。
三、被上訴人車試中心、辛○○、壬○○、庚○○除援引前揭被
    上訴人裕隆公司、裕隆日產公司之抗辯外，並辯以：系爭霹
    靂馬型車輛瑕疵之爭議，迭經判決確定在案。惟上訴人復於
    86年6月間，以同一原因事實，另向消保會檢舉，指前揭車
    輛設計有瑕疵，嗣於同年7月10日，消保會移請交通部處理
    ，而交通部則於87年9月7日委請車試中心調查上述車種是否
    有設計不當，致有損害消費者生命，身體、健康或財產之虞
    。車試中心嗣於88年2月2日聘任多位專業人士組成審查委員
    會，前後召開公聽會及審查會，被上訴人車試中心並於同年
    2月23日行文交通部回報公開會議記錄，而交通部則採納車
    試中心之意見，於同年3月30日行文各相關單位，通告由於
    本案尚無法據以斷定為設計不當之通案，故對於其所為之行
    政監督措施予以結案。且上訴人並未說明被上訴人有何行為
    侵害上訴人之權利？被上訴人因此受到何損害？其主張自非
    可採。又被上訴人壬○○固為現任之車試中心總經理，但當
    時並無參與上述爭議處理過程，則上訴人主張被上訴人為共
    同侵權行為人，顯與法未合。本件關於個案車輛瑕疵爭議部
    分，業已經本院判決確定在案，而關於系爭車輛是否有通案
    設計瑕疵部分，則已經主管機關交通部、車試中心及各相關
    單位、專業人士組成審查委員會查核，確認並無法斷定為設
    計不當。上訴人反覆提起多件民事訴訟、刑事訴訟、行政訴
    訟，又向各行政機關多次陳情，但卻不願接受法院及各行政
    單位、專家學者調查結果，徒耗寶貴之行政、訴訟資源，誠
    屬不可取之舉等語，以資抗辯。並答辯聲明：上訴駁回。
四、兩造不爭執事項：
    上訴人主張其於83年1月間向訴外人美權公司（即被上訴人
    裕隆公司之經銷商）購買被上訴人裕隆公司生產之「霹靂馬
    」型車輛有零件瑕疵等問題，經上訴人與美權公司協議，由
    美權公司提供若干零件予上訴人補償後，所購之車輛仍有損
    害發生，上訴人乃就該車之爭執與被上訴人裕隆公司於84年
    2月間達成協議，由被上訴人裕隆公司提供9萬元予上訴人修
    車，惟該款不足修車支出，上訴人乃對被上訴人裕隆公司提
    起民事訴訟，請求解除買賣契約，業經原審以85年度訴字第
    1373號、本院85年度上易字第67號判決被上訴人裕隆公司應
    給付上訴人3,906元確定在案，上訴人復於86年6月間向消保
    會申訴該車有瑕疵，經消保會移送交通部處理，交通部委託
    被上訴人車試中心調查，被上訴人車試中心曾先後於87年11
    月20日和88年2月9日召開兩次調查會，並於88年2月2日聘任
    多位專業人士組成審查委員會後，於同年2月23日行文交通
    部回報公開會議記錄，交通部採納車試中心之意見，於同年
    3月30日行文各相關單位，通告由於本案尚無法據以斷定為
    設計不當之通案，故對於其所為之行政監督措施予以結案等
    事實，為兩造所不爭執（見本院卷第54頁之筆錄），且有上
    開判決暨會議紀錄可證（見原審卷第一宗第41頁至第53頁、
    第148頁至第158頁），固堪信為真實。
五、本件經依民事訴訟法第463條準用同法第270條之1第1項第3
    款規定，整理並協議簡化爭點後，兩造同意就本院95年2月
    13日準備程序中，兩造協議簡化之爭點為辯論範圍（見本院
    卷第54頁之筆錄）。茲分述如下：
    (一)關於被上訴人車試中心之調查過程是否違法？其所為之決
      議是否無效？調查後處理上訴人陳情之過程是否有不當？
      被上訴人是否對上訴人有共同侵權行為？是否須負連帶賠
      償責任？經查：
      1.按因侵權行為所生之損害賠償請求權，自請求權人知有
        損害及賠償義務人時起，二年間不行使而消滅。自有侵
        權行為時起，逾十年者亦同，民法第197條第1項定有明
        文。
      2.被上訴人車試中心、辛○○、壬○○、庚○○抗辯上訴
        人認為伊等有任何行政上之瑕疵，應循行政救濟解決，
        非普通法院管轄。且被上訴人車試中心先後於87年11月
        20日、88年2月9日召開之兩次調查會，會議時間係87、
        88年間，已超過二年時效，伊等主張時效抗辯。又被上
        訴人壬○○係上開會議後始到任，與本案無關。關於被
        上訴人庚○○、辛○○、車試中心作成會議相關建議，
        並未違背法令；且上訴人所請求之損害，均未具體說明
        及舉證等語。經查被上訴人車試中心已先後於87年11月
        20日、88年2月9日召開之兩次調查會議，被上訴人庚○
        ○固時任交通部路政司監理科科長、被上訴人辛○○當
        時任被上訴人車測中心之總經理，然上訴人雖主張車試
        中心、辛○○、庚○○共同侵害其權利，惟依民法第19
        7條第1項之規定，上訴人既於87、88年間，即已知悉交
        通部之通告暨被上訴人車試中心提出之會議結論，卻遲
        至94年7月19日始對被上訴人庚○○、車試中心、辛○
        ○提起本件訴訟，請求損害賠償（見原審卷第一宗第3
        頁之起訴狀），被上訴人為時效抗辯（見本院卷第160
        、161頁之筆錄）。足見上訴人之請求權已罹於時效而
        消滅。況系爭車輛設計有無瑕疵，係經交通部於87年9
        月7日委請被上訴人車試中心調查上述車種是否有設計
        不當，致有損害消費者生命，身體、健康或財產之虞（
        見外放證物，附件說明壹、所附之附件8之函文），被
        上訴人車試中心嗣於88年2月9日聘任多位專業人士組成
        審查委員會，前後召開公聽會及審查會，結論係「無法
        據以斷定為設計不當之通案」，有審查會會議記錄可考
        （見外放證物，附件說明貳、所附之附件14、附件15）
        。被上訴人車試中心並於同年2月23日行文交通部回報
        上開會議記錄（見原審卷第一宗第148頁至第158頁之文
        件）。被上訴人庚○○固時任交通部路政司監理科科長
        、被上訴人辛○○當時任被上訴人車測中心之總經理，
        然上訴人雖主張渠等共同侵害其權利，惟未具體敘明被
        上訴人車試中心、辛○○、庚○○有何具體之共同侵害
        行為？且侵害上訴人之何種權利？致上訴人受有何種損
        害？暨其間之因果關係存在？上訴人均未具體舉證證明
        ，是其主張被上訴人車試中心、辛○○、庚○○共同侵
        害其權利，須連帶負賠償責任云云，自不足取。至被上
        訴人壬○○部分，上訴人未舉證證明被上訴人壬○○侵
        害上訴人何等權利，致上訴人受有何等損害。況被上訴
        人壬○○乃現任車試中心總經理，未曾參加被上訴人車
        試中心87年、88年兩次會議，亦未參與作成決議，此為
        上訴人所不爭執，自無共同侵害上訴人權利之可能。是
        上訴人請求被上訴人壬○○須連帶賠償其所受損害，自
        屬無據。
      3.被上訴人裕隆公司、裕隆日產公司抗辯被上訴人裕隆日
        產公司係92年成立，不可能與被上訴人裕隆公司有共同
        侵權之行為；且侵權行為時效已超過二年，被上訴人主
        張時效抗辯。並主張上訴人85年已訴訟請求過，被上訴
        人裕隆公司主張一事不再理等語。查上訴人於83年1月
        間向訴外人美權公司（即被上訴人裕隆公司之經銷商）
        購買被上訴人裕隆公司生產之系爭「霹靂馬」型車輛，
        就該車之爭執業與被上訴人裕隆公司於84年2月18日達
        成賠償之協議，由裕隆公司提供上訴人9萬元作為補助
        款，彌補上訴人在使用該車期間所遭遇之不便，有協議
        書可考（見本院卷第167頁）。復經原審以85年度訴字
        第1373號、本院85年度上易字第67號判決被上訴人裕隆
        公司應給付上訴人修復費用3,906元確定（見原審卷第
        一宗第41頁至第53頁之判決）。上訴人就同一之原因事
        實復提起本訴主張被上訴人裕隆公司係侵權行為，上訴
        人雖主張本件請求係通案，非針對上訴人所有之車輛，
        而係針對裕隆公司生產之霹靂馬車輛，沒有時效問題。
        抽象權利也有侵權行為之情形云云。縱未違反民事訴訟
        法一事不再理之規定，惟上訴人早於83年間即主張系爭
        霹靂馬款式車輛之設計有瑕疵，並明知損害及賠償義務
        人為何人，卻遲至94年7月19日始對被上訴人裕隆公司
        提起本件訴訟（見原審卷第一宗第3頁之起訴狀），被
        上訴人為時效抗辯（見本院卷第160頁之筆錄），依民
        法第197條第1項之規定，上訴人之請求權已罹於時效而
        消滅。至被上訴人裕隆日產公司係92年成立（見本院卷
        第174頁之資料），而上訴人係於83年1月間購買被上訴
        人裕隆公司所生產之「霹靂馬」車輛，被上訴人裕隆日
        產公司自不可能與被上訴人裕隆公司有共同侵權之行為
        。是上訴人主張被上訴人裕隆日產公司為造意人，幫助
        加害人，應負共同侵權責任云云，殊不足取。
六、綜上所述，上訴人請求：(一)被上訴人前交通部路政司監理科
    科長庚○○應給付上訴人5萬元。(二)被上訴人車試中心、前
    總經理辛○○、現總經理壬○○應連帶給付上訴人5萬元。
    (三)被上訴人裕隆公司、裕隆日產公司應連帶給付上訴人5萬
    元，非屬正當，自屬不應准許。從而原審所為上訴人敗訴之
    判決，並無不合。上訴論旨指摘原判決不當，求予廢棄改判
    ，為無理由，應駁回其上訴。
七、兩造其餘之攻擊或防禦方法及所用之證據，經本院斟酌後，
    認為均不足以影響本判決之結果，無庸逐一論列。
八、據上論結，本件上訴為無理由，依民事訴訟法第449條第1項
    、第78條，判決如主文。
中    華    民    國    95    年    6     月    13    日
                  民事第七庭  審判長法  官  鄭三源
                                    法  官  周美月
                                    法  官  王聖惠
正本係照原本作成。
不得上訴。
中    華    民    國    95    年    6     月    14    日
                                    書記官  陳樂觀


司法院資訊處製作；財團法人民間司法改革基金會備份。
